ACORDAO-COMPLETO-2442161

ACÓRDÃO 25/2021 ATA 1/2021 - SEGUNDA CÂMARA

VISTOS, relatados e discutidos estes autos de concessão de pensão civil instituída por Renato Ribeiro Dumont, ex-servidor do Centro Federal de Educação Tecnológica Celso Suckow da Fonseca, em favor de Lucinda Magalhães Dumont, na condição de viúva.
ACORDAM os Ministros do Tribunal de Contas da União, reunidos em Sessão da Segunda Câmara, diante das razões expostas pelo Relator, nos termos do art. 71, inciso III, da Constituição Federal de 1.988; c/c os arts. 1º, inciso V, e 39, inciso II, da Lei 8.443/92, c/c os arts. 1º, inciso VIII, 260, § 1º, do Regimento Interno/TCU, e tomando por base as informações prestadas pelo órgão de controle interno e as verificações feitas pela unidade técnica, na forma prevista no artigo 260, caput, do Regimento Interno-TCU, em:
9.1. considerar ilegal e recusar o registro do ato inicial de pensão civil instituída por Renato Ribeiro Dumont (CPF XXX.851.567-XX) ;
9.2. determinar ao Centro Federal de Educação Tecnológica Celso Suckow da Fonseca, com fundamento no art. 4º, inciso I, da Resolução TCU 315/2020, que:
9.2.1. faça cessar os pagamentos decorrentes do ato impugnado, comunicando ao TCU, no prazo de quinze dias, as providências adotadas, nos termos dos art. 262, caput, do Regimento Interno do TCU, 8º, caput, da Resolução - TCU 206/2007; 
9.2.2. cadastre no Sistema e-Pessoal, no prazo de 30 (trinta) dias, com fulcro no art. 19, § 3º, da IN 78/2018 do TCU, novo ato de pensão civil escoimado da irregularidade verificada nos autos;
9.2.3. informe à pensionista o teor do acórdão que for prolatado, alertando-a de que o efeito suspensivo proveniente de eventual interposição de recurso junto ao TCU não a exime da devolução dos valores indevidamente percebidos após a notificação, em caso de não provimento desse recurso;
9.2.4. encaminhe ao TCU, no prazo de 30 (trinta) dias, comprovante da data de sua ciência, no termos do art. 4º, § 3º, da Resolução - TCU 170/2004.

Pensão civil

Segunda Câmara

Centro Federal de Educação Tecnológica Celso Suckow da Fonseca.

3. Interessados/Responsáveis:
3.1. Interessado: Lucinda Magalhães Dumont (CPF XXX.712.647-XX).

13.1. Ministros presentes: Bruno Dantas (Presidente), Augusto Nardes, Aroldo Cedraz e Raimundo Carreiro (Relator).
13.2. Ministros-Substitutos presentes: Marcos Bemquerer Costa e André Luís de Carvalho.

RAIMUNDO CARREIRO

Trata-se de ato de concessão de pensão civil instituída por Renato Ribeiro Dumont, ex-servidor do Centro Federal de Educação Tecnológica Celso Suckow da Fonseca, em favor de Lucinda Magalhães Dumont, na condição de viúva. 
2.	     Reproduzo a seguir, com ajustes de forma, o teor principal da instrução de mérito lavrada no âmbito da Secretaria de Fiscalização de Pessoal (Sefip) , cujas conclusões foram endossadas pela direção da Unidade Técnica e pelo Ministério Público de Contas (peças 5, 6 e 7) :
EXAME TÉCNICO
4.	Verificou-se na concessão ora examinada a inclusão, na base de cálculo do benefício, de parcelas judiciais referentes a recomposições salariais (12 referências e 3,17%) , nos valores de R$ 1.196,86 e R$ 67,13. 
5.	O TCU tem por indevido o pagamento dessas parcelas, ainda que decorrente de sentenças judiciais. É entendimento pacífico nesta Corte que tais parcelas não se incorporam indefinidamente aos vencimentos, pois têm natureza de antecipação salarial, sendo devidas somente até a reposição das perdas salariais havidas, o que ocorre na primeira data-base seguinte àquela que serviu de referência ao julgado. Nesse sentido, são inúmeros os arestos desta Corte, a exemplo do Acórdão 15722/2018-TCU-Primeira Câmara, de relatoria do Ministro Walton Alencar Rodrigues, e do Acórdão 1408/2019-TCU-Primeira Câmara, relatado pelo Ministro Bruno Dantas.
6.	Nesse sentido, prospera a posição firmada por ocasião da prolação do Acórdão 1857/2003-TCU-Plenário (Relator: Ministro Adylson Motta) , de que, "excetuada a hipótese de a decisão judicial haver expressamente definido que a parcela concedida deva ser paga mesmo após o subsequente reajuste salarial, deve prevalecer a justa Súmula 322 do TST, cabendo a este Tribunal de Contas considerar ilegal o ato concessório, determinando a sustação dos pagamentos indevidos".
7.	A adoção de tal solução por parte do TCU constitui efetiva defesa da coisa julgada, pois estender o pagamento de parcelas antecipadas para além da data-base, sem expressa determinação judicial nesse sentido, seria extrapolar os limites do próprio julgado, consistindo em erro do gestor de pessoal na execução da ordem judicial. No caso de sentença relativa a 12 referências, o pagamento configura bis in idem, uma vez que o servidor já se encontra em fim de carreira, não fazendo, portanto, jus a referências além da última Classe/Padrão da carreira em que se encontra; portanto, o motivo gerador da concessão da decisão judicial não mais subsiste.  Assim, se encontra ilegal a inclusão de tais parcelas no benefício pensional. 
CONCLUSÃO
8.	Em razão do exposto, tendo em vista a inclusão indevida das parcelas judiciais no benefício pago à Sra. Lucinda Magalhães Dumont, cabe considerar ilegal a presente concessão. 
9.	Destaque-se que a análise deste processo levou em conta os dispositivos da Resolução TCU 315/2020. 
10.	Ressalte-se ainda que o ato em epígrafe completará 5 anos no TCU em 12/1/2021.
PROPOSTA DE ENCAMINHAMENTO
11.	Ante o exposto, conforme o preceituado no artigo 71, inciso III, da Constituição Federal de 1.988; c/c os artigos. 1º, inciso V, e 39, inciso II, da Lei 8.443/92, c/c os artigos 1º, inciso VIII, 260, § 1º, do Regimento Interno/TCU, e tomando por base as informações prestadas pelo órgão de controle interno e as verificações feitas pela unidade técnica, na forma prevista no artigo 260, caput, do Regimento Interno-TCU, propõe-se:
11.1.	considerar ilegal e recusar o registro do ato inicial de pensão civil instituída por RENATO RIBEIRO DUMONT (CPF XXX.851.567-XX) ;
11.2.	determinar ao Centro Federal de Educação Tecnológica Celso Suckow da Fonseca, com fundamento no art. 4º, inciso I, da Resolução TCU 315/2020, que: 
11.2.1.	faça cessar os pagamentos decorrentes do ato impugnado, comunicando ao TCU, no prazo de quinze dias, as providências adotadas, nos termos dos art. 262, caput, do Regimento Interno do TCU, 8º, caput, da Resolução - TCU 206/2007; 
11.2.2.	cadastre no Sistema e-Pessoal, no prazo de 30 dias, com fulcro no art. 19, § 3º, da IN 78/2018 do TCU, novo ato de pensão civil escoimado da irregularidade verificada nos autos;
11.2.3.	informe à pensionista o teor do acórdão que for prolatado, alertando-a de que o efeito suspensivo proveniente de eventual interposição de recurso junto ao TCU não a exime da devolução dos valores indevidamente percebidos após a notificação, em caso de não provimento desse recurso;
11.2.4.	encaminhe ao TCU, no prazo de trinta dias, comprovante da data de sua ciência, no termos do art. 4º, § 3º, da Resolução - TCU 170/2004.
É o Relatório.

não há

Procurador Júlio Marcelo de Oliveira.

PENSÃO CIVIL. PARCELAS JUDICIAIS REFERENTES A RECOMPOSIÇÕES SALARIAIS. INCLUSÃO NA BASE DE CÁLCULO DO BENEFÍCIO. ILEGALIDADE E RECUSA DE REGISTRO. DETERMINAÇÕES. CIÊNCIA À INTERESSADA.

PENSÃO CIVIL (PCIV)

Secretaria de Fiscalização de Pessoal (SEFIP).

Trata-se de ato inicial de concessão de pensão civil instituída por Renato Ribeiro Dumont, ex-servidor do Centro Federal de Educação Tecnológica Celso Suckow da Fonseca, em favor de Lucinda Magalhães Dumont, na condição de viúva.
2.	Conforme visto no Relatório, a unidade técnica e o Parquet especializado manifestaram-se pela ilegalidade do ato, em virtude da inclusão de parcelas judiciais referentes a recomposições salariais (12 referências e 3,17%) , nos valores de R$ 1.196,86 e R$ 67,13, na base de cálculo do benefício. 
3.	Tal inclusão é indevida, pois se referem a parcelas que não devem ser incorporadas indefinidamente aos vencimentos, por ter natureza de antecipação salarial exigível apenas até a reposição das perdas salariais, ou seja, até a primeira data-base posterior ao julgado (v.g. Acórdão 15722/2018-TCU-Primeira Câmara, Relator Min. Walton Alencar Rodrigues; Acórdão 1408/2019-TCU-Primeira Câmara, Relator Min. Bruno Dantas) . Excetua-se somente a hipótese de decisão judicial que expressamente determine seu pagamento mesmo após o reajuste salarial subsequente (Acórdão 1857/2003-TCU-Plenário, Relator Min. Adylson Motta) , o que não é o caso em exame.
4.	Do exposto, acompanho os pareceres uniformes da Unidade técnica e do Ministério Público junto a este Tribunal, acolho seus argumentos convergentes como parte das presentes razões de decidir e VOTO por que seja aprovado o Acórdão que ora submeto a este Colegiado.
TCU, Sala das Sessões Ministro Luciano Brandão Alves de Souza, em 26 de janeiro de 2021.
RAIMUNDO CARREIRO 
Relator